---
title: "Le théorème des trois distances"
author: "Stéphane Laurent"
date: "2017-07-30"
output:
  md_document:
    toc: yes
    variant: markdown
  html_document:
    keep_md: no
prettify: yes
prettifycss: twitter-bootstrap
tags: maths, R
highlighter: kate
---

```{r setup, include=FALSE}
knitr::opts_chunk$set(collapse=TRUE, message=FALSE, fig.path="./figures/Thm3D-")
cat_print = function(x, ...) {
    cat(x)
}
```

Le théorème des trois distances, ou des trois longueurs, est à propos de la longueur des arcs qu'on obtient lorsqu'on place sur le cercle unité les points $0$, $\alpha$, $2\alpha$, $\ldots$, $n\alpha$, où $\alpha$ est un nombre irrationnel.


## Rappels sur les fractions continues

### Développement fini - nombre rationnel

Soient $a_0\geq 0$, $a_1 \geq 1$, $\ldots$, $a_N \geq 1$ des nombres entiers. On définit le nombre rationnel 
$$
r_N = a_0 + \dfrac{1}{a_1 + \dfrac{1}{\cdots + \dfrac{1}{a_{N-1} + \dfrac{1}{a_N}}}}.
$$
Le numérateur $p_N$ et le dénominateur $q_N$ de l'écriture fractionnaire irréductible $r_n = \frac{p_N}{q_N}$ s'obtiennent par récurrence avec les formules suivantes :
$$
\begin{cases}
p_{-1} = q_{-1} = 0 \\ 
p_0 = a_0, \, q_0 = 1 \\ 
p_n = a_n p_{n-1} + p_{n-2}, \, q_n = a_n q_{n-1} + q_{n-2}
\end{cases}.
$$
Notons qu'on a alors $q_1 = a_1$. 

Voyons un exemple avec R. On prend $a_0=0$, $a_1=1$, $a_2=2$ et $a_3=3$. 

```{r, render=cat_print}
a <- c(0, 1, 2, 3)
( rN <- a[1] + 1/(a[2] + 1/(a[3] + 1/a[4])) )
```

On peut obtenir $r_N$ avec la librairie `contfrac` :

```{r, render=cat_print}
library(contfrac)
( rN <- CF(a, finite=TRUE) )
```

Les entiers $p_n$ et $q_n$ s'obtiennent avec la fonction `convergents` :

```{r}
convergents(a)
```

Inversément, si on donne le nombre rationnel $0.7$ on peut obtenir son développement en fraction continue - les $a_n$ :

```{r}
as_cf(0.7)
```

Comme on le voit, la fonction `as_cf` donne bien les entiers $a_0=0$, $a_1=1$, $a_2=2$ et $a_3=3$, puis donne des $a_n$ curieux pour $n \geq 4$. Cela vient du fait que `0.7` n'est pas parfaitement encodé en nombre "double" dans R :

```{r, render=cat_print}
print(0.7, digits=20)
```

L'algorithme qui calcule les $a_n$ quand on donne un nombre rationnel $x$ est le suivant. 
Il calcule  
$$
x_0=x, \, x_n = \frac{1}{\{x_{n-1}\}}
$$
en s'arrêtant à l'indice $N$ lorsque $x_N$ est entier, puis calcule $a_n = [x_n]$. 


### Développement infini - nombre irrationnel

Lorsque $x=\alpha>0$ est un nombre irrationnel, le même algorithme ne s'arrête jamais, et produit alors une suite ${(a_n)}_{n \geq 0}$ - le développement en fraction continue de $\alpha$. 

On a aussi les suites ${(p_n)}_{n \geq 0}$  et ${(q_n)}_{n \geq 0}$ 
définies de la même façon. On note de plus 
$$
\eta_n = |q_n\alpha-p_n|.  
$$
La majoration $\eta_n \leq \frac{1}{q_{n+1}}$ est bien connue.

## Écriture $n = mq_k + q_{k-1} + r$ 

Soit $\alpha \in ]0,1[$ un nombre irrationnel. On note 
${(a_n)}_{n \geq 0}$ son développement en fraction continue.  
Du fait que $\alpha < 1$, le premier "chiffre" $a_0$ est $0$. 

Tout nombre entier  $n \geq a_1+1$ s'écrit de façon unique 
$$
n = m q_k + q_{k-1} + r
$$
où $k \geq 1$, $1 \leq m \leq a_{k+1}$ et $0 \leq r < q_k$. 

L'entier $k$ est déterminé par 
$$
q_k + q_{k-1} \,\leq\, n \,<\, q_{k+1} + q _k = a_{k+1}q_k + q_{k-1} + q_k
$$
puis $m$ est déterminé par 
$$
mq_k + q_{k-1}  %= (m-1) q_k + q_{k-1} + q_k
\,\leq\,  n \,<\,  mq_k  + q_{k-1} + q_k
$$
et finalement 
$$
r = n - (m q_k + q_{k-1})
$$
La fonction ci-dessous retourne $k$, $m$ et $r$, et prend en entrée $(a_1, a_2, \ldots)$ et $n$ :

```{r}
f <- function(a, n){
  if(n < a[1]+1) stop(sprintf("m must be >= %s", a[1]+1))
  q <- c(1, a[1])
  k <- 1; while(q[k+1]+q[k] <= n){
    q <- c(q, a[k+1]*q[k+1]+q[k])
    k <- k+1
  }
  m <- 1; while(m*q[k] + q[k-1] + q[k] <= n){
    m <- m+1
  }
  r <- n-(m*q[k]+q[k-1])
  cat(sprintf("k=%s, m=%s, r=%s\n", k-1, m, r))
  return(invisible(list(k=k-1, m=m, r=r)))
}
```

Prenons par exemple $a_1=2$, $a_2=3$, $a_3=2$, $a_4=4$ (rappelons que $a_0=0$). Cela donne $q_1=2$, $q_2 = 7$, $q_3 = 16$. Et prenons  
$$
n = 2 \times q_3 + q_2 + 1 = 40
$$

```{r}
f(c(2,3,2,4), 40)
```


## Théorème des trois distances 

Soit $\alpha \in ]0,1[$ un nombre irrationnel et $n$ un nombre entier. 
Si on place successivement les points $0$, $\alpha$, $2\alpha$, $\ldots$, $n\alpha$ sur le cercle unité, on dépasse un tour de cercle 
du moment que $n \geq a_1+1$. 

Ces points partitionnent le cercle en un certain nombre d'arcs :

```{r circle, echo=FALSE, fig.width=3.25, fig.height=3.25, fig.align='center'}
alpha <- 0.431657
n <- 10
x <- sapply(0:n, function(i) (i*alpha) %% 1)
par(mar=c(0,0,0,0))
plot(cos(2*pi*x), sin(2*pi*x), asp=1, pch=".", axes=FALSE, xlab=NA, ylab=NA) 
curve(sqrt(1-x^2), from=-1, to=1, lty="solid", col="orange", add=TRUE)
curve(-sqrt(1-x^2), from=-1, to=1, lty="solid", col="orange", add=TRUE)
for(i in 1:n){
  segments(cos(2*pi*x[i]), sin(2*pi*x[i]), cos(2*pi*x[i+1]), sin(2*pi*x[i+1]), 
           lty="dashed", col="gainsboro")
}
text(cos(2*pi*x), sin(2*pi*x), 0:n, cex=1.5)
```

Le *théorème des trois distances*, ou des *trois longueurs*, donne de l'information précise quant à la longueur de ces arcs. 

Considérons l'écriture de $n$ vue auparavant :
$$
n = m q_k + q_{k-1} + r.
$$

Il y a deux possibilités :

* Si $r=q_k-1$, il y a deux longueurs. La petite est $\eta_k$. La grande est $\eta_{k-1}-m\eta_k$. 

* Sinon, il y a trois longueurs. Dans l'ordre croissant, la plus petite est $\eta_k$. La seconde est $\eta_{k-1}-m\eta_k$. La troisème, la plus grande, est $\eta_{k-1}-(m-1)\eta_k$, c'est la somme des deux autres. 

L'énoncé de ce théorème donné dans l'article d'[Alessandri et Berthé](http://www.theoremoftheday.org/Docs/3dAlessandriBerthe.pdf) fournit encore plus d'informations : il fournit le nombre d'arcs qui ont chacune de ces longueurs. 


## Application : $\epsilon$-filet 

Dans les deux cas, la plus grande distance est toujours plus petite que $\eta_{k-1}$. On sait par ailleurs, nous l'avons déjà rappelé, 
que $\eta_{k-1} \leq \frac{1}{q_{k}}$. 
Choisissant alors $k$ tel que $\frac{1}{q_{k}} < \epsilon$, et $n$ de la forme $n = m q_k + q_{k-1} + r$, le théorème montre alors que l'ensemble $\{0, \alpha, \ldots, n\alpha\}$ intersecte tous les arcs de longueur $\epsilon$. 
